臺灣臺北地方法院民事判決　　　　　　　100年度訴字第924號
原　　　告　高吉開發股份有限公司
法定代理人　曹傑
原　告　兼
訴訟代理人　傅聖
被　　　告　戴修燕
參　加　人　張育齊
　　　　　　莫與方
上列當事人間異議之訴事件，本院於民國100年9月27日言詞辯論
終結，判決如下：
    主      文
原告之訴及假執行之聲請均駁回。
訴訟費用由原告負擔。
    事實及理由
甲、程序方面：
一、按當事人得於訴訟繫屬中，將訴訟告知於因自己敗訴而有法
    律上利害關係之第三人，民事訴訟法第65條第1項定有明文
    ；復按兩造之訴訟有法律上利害關係之第三人，為輔助一造
    起見，於該訴訟繫屬中，得為參加，同法第58條亦有明文。
    查本件原告主張被告對原告高吉開發股份有限公司（以下簡
    稱「高吉公司」）所有座落於臺北市○○區○○段1小段727
    地號土地，及其上臺北市○○區○○段1小段634、656及65
    7建號（共有部分），門牌號碼為臺北市○○區○○街2段61
    號（層數3層，層次：1至3層），及臺北市○○區○○街2段
    61號等房屋地下層（層數：5層，層次：地下層）之建物，
    經臺北市古亭地政事務所民國99年文山字第004970號收件，
    於99年1月8日登記之新臺幣（下同）480萬元最高限額抵押
    權所擔保之債權，於超過120萬元部分不存在。而訴外人張
    育齊（即張傳）及莫與方主張渠等係與被告共同借款予原告
    而推由原告登記為抵押權人，倘本件被告受敗訴判決，則張
    育齊及莫與方對於原告傅聖之債權，將可能失去擔保而無法
    受償，張育齊及莫與方因本件訴訟之勝敗而受有利益或不利
    益，於本件訴訟即有法律上之利害關係。從而，訴外人張育
    齊及莫與方為輔助被告，於本件訴訟繫屬中聲請參加訴訟，
    經核於法並無不合，應予准許。
二、按確認法律關係之訴，非原告有即受確認判決之法律上利益
    者，不得提起之，民事訴訟法第247條第1項前段定有明文。
    所謂即受確認判決之法律上利益，係指法律關係之存否不明
    確，原告主觀上認其在法律上之地位有不安之狀態存在，且
    此種不安之狀態，能以確認判決將之除去者而言，最高法院
    著有52年度臺上字第1240號判例要旨可資參照。查原告等主
    張原告高吉公司所有之系爭建物在地政機關登記之480萬元
    最高限額抵押權所擔保之債權，超過120萬元部分不存在，
    為被告否認，是兩造就上開債權債務關係是否存在確有爭執
    ，致原告等法律上地位處於不確定之狀態，而原告等確受此
    不穩定狀態之影響，參酌此種不安之狀態，能以法院確認判
    決將之除去，確有權利保護必要，揆諸前揭說明，原告等提
    起本件訴訟即有確認判決之法律上利益，應予准許。
三、按訴狀送達後，原告不得將原訴變更或追加他訴，但請求之
    基礎同一，或擴張或減縮應受判決事項之聲明者，原告得將
    原訴變更或追加他訴，民事訴訟法第255條第1項第2款、第3
    款分別定有明文。經查，本件原告原起訴聲明第2項為：「
    確認被告對原告高吉開發股份有限公司所有座落於臺北市○
    ○區○○段1小段727地號土地，及其上臺北市○○區○○段
    1小段634、656及657建號（共有部分），門牌號碼為臺北市
    ○○區○○街2段61號（層數3層，層次：1至3層），及臺北
    市○○區○○街2段61號等房屋地下層（層數：5層，層次：
    地下層）之建物，經臺北市古亭地政事務所99年文山字第
    004970號收件，於99年1月8日登記之480萬元最高限額抵押
    權所擔保之債權，於超過120萬元部分不存在」。嗣於100年
    8月16日於本院言詞辯論程序中口頭變更聲明為：「確認被
    告對原告高吉開發股份有限公司所有座落於臺北市○○區○
    ○段1小段727地號土地，及其上臺北市○○區○○段1小段
    634、656及657建號（共有部分），門牌號碼為臺北市○○
    區○○街2段61號（層數3層，層次：1至3層），及臺北市○
    ○區○○街2段61號等房屋地下層（層數：5層，層次：地下
    層）之建物，經臺北市古亭地政事務所99年文山字第004970
    號收件，於99年1月8日登記之480萬元最高限額抵押權所擔
    保之債權，於超過120萬元及自99年1月18日起至清償日止，
    按年息百分之6計算之利息部分不存在」。核其訴之變更，
    所主張基礎事實相同，僅減縮應受判決事項之聲明，揆諸首
    揭說明，其所為訴之變更，應予准許。
乙、實體方面：
一、原告主張略以：
  (一)被告前其對於原告傅聖擁有380萬元之債權，持本院99年度
    司拍字第253號拍賣抵押物裁定為執行名義，向本院民事執
    行處聲請強制執行，經本院民事執行處以99年度司執字第10
    6104號拍賣抵押物事件執行，並併入本院99年度司執字第10
    3564號案件強制執行中，聲請對於原告高吉公司所有之臺北
    市○○區○○段1小段727地號土地，及其上臺北市○○區○
    ○段1小段634、656及657建號（共有部分），門牌號碼為臺
    北市○○區○○街2段61號（層數3層，層次：1至3層），及
    臺北市○○區○○街2段61號等房屋地下層（層數：5層，層
    次：地下層）之建物（以下簡稱「系爭建物」）進行拍賣。
  (二)原告傅聖於99年1月7日及99年1月18日共向被告借款140萬元
    ，並分別開立到期日為99年1月7日及99年1月18日，票面金
    額均為70萬元之本票2紙為擔保。另應被告之要求，原告傅
    聖就同一債權再提供系爭建物做為上開債務之附加擔保，嗣
    系爭建物於同年1月19日移轉予原告高吉公司，並登記在案
    。故雖系爭建物抵押權設定金額登記為480萬元，但兩造實
    際上債權金額僅有140萬元，既非抵押物設定金額之480萬元
    ，亦非被告聲請拍賣抵押物時聲請狀上所稱之380萬元。嗣
    被告以前開2紙本票及抵押權為憑，向本院聲請本票及拍賣
    抵押物裁定，但兩者實際上為同一筆140萬元之借款債權，
    且原告傅聖嗣後已清償被告20萬元，故雙方債權債務關係僅
    剩120萬元，此經本院99年度北簡字第14885號判決兩造債務
    僅剩約1,227,600元在案。是系爭抵押權登記金額與雙方實
    際借款金額不符，且原告之權利狀態因系爭抵押權之錯誤登
    記及執行程序違法，已經受到影響。爰依強制執行法第14條
    之規定，請求撤銷本院99年度司執字第103564號強制執行事
    件於超過120萬元範圍外之強制執行程序，並確認被告對原
    告就系爭建物登記之480萬元最高限額抵押權所擔保之債權
    ，於超過120萬元及利息部分不存在等語。
  (三)並聲明：
  1.本院99年度司執字第103564號強制執行事件，對原告所為之
    強制執行程序，於超過120萬元範圍外之強制執行程序部分
    ，應予撤銷。
  2.確認被告對原告高吉開發股份有限公司所有座落於臺北市○
    ○區○○段1小段727地號土地，及其上臺北市○○區○○段
    1小段634、656及657建號（共有部分），門牌號碼：臺北市
    ○○區○○街2段61號（層數3層，層次：1至3層），及臺北
    市○○區○○街2段61號等房屋地下層（層數：5層，層次：
    地下層）之建物，經臺北市古亭地政事務所民國99年文山字
    第004970號收件，於99年1月8日登記之480萬元最高限額抵
    押權所擔保之債權，於超過120萬元及自99年1月18日起至清
    償日止，按年息百分之6計算之利息部分不存在。
  3.如受有利判決，原告願供擔保，請准宣告假執行。
二、被告則辯以：
  (一)原告傅聖於99年1月7日、99年1月18日向被告及參加人張育
    齊、莫與方共借款380萬元，其中被告出資140萬元，莫與方
    出資140萬元，張育齊出資100萬元，原告傅聖並提供系爭建
    物設定最高限額抵押權480萬元作為擔保，張育齊與莫與方
    則推由被告登記為抵押權人。嗣原告傅聖雖已清償被告20萬
    元，但參加人張育齊及莫與方之借款都沒有清償。原告雖主
    張被告之債權僅剩120萬元，超過120萬元及利息部分之抵押
    權均係錯誤登記云云，惟原告傅聖當時是透過參加人張育齊
    向被告及參加人莫與方共同借得380萬元，如無此債權，原
    告傅聖何以同意設定480萬元抵押權予被告？且系爭抵押權
    擔保之債權違約金係按每萬元每逾1日以15元計算，故被告
    債權應追加2,416,800元（380×15×424＝2,416,800），及
    法定利息按年利率6﹪計算為220,712元，故被告債權實係
    6,016,800元，並非原告所主張之120萬元而已，遑論撤銷26
    0 萬元之債權等語，資為抗辯。
  (二)並聲明：原告之訴駁回。
三、參加人張育齊及莫與方則以：
    原告傅聖於99年1月間，向被告及參加人等3人共借款380萬
    元，並提供系爭建物設定抵押權作為擔保，原告傅聖並開立
    借據6張為借款憑證。因被告及參加人3人為朋友關係，參加
    人信賴被告，故推由被告登記為抵押權人，但被告與參加人
    另以協議書載明，被告出資140萬元，莫與方出資140萬元，
    張育齊出資100萬元，原告另開立證明書表示確實以系爭建
    物向被告及參加人等3人共借款380萬元。惟原告傅聖借款後
    ，僅於99年4月間有還款被告20萬元，隨即不再支付利息，
    亦未再還款予參加人，被告因此聲請拍賣系爭建物取償，原
    告傅聖請求撤銷強制執行程序，及確認被告對原告就系爭建
    物登記之480萬元最高限額抵押權所擔保之債權，於超過120
    萬元及利息部分不存在云云，並無理由等語。
四、兩造不爭執之事項：
  (一)原告傅聖於99年1月7日及99年1月18日共向被告借款140萬元
    ，並分別開立到期日為99年4月6日及99年4月18日，票面金
    額均為70萬元之本票2紙為擔保。嗣被告持該兩紙本票像本
    院聲請准予強制執行裁定，經本院以99年度司票字第5614
    號准許在案，此有該裁定1件為證（見本院卷第19頁至20頁
    ）。
  (二)原告傅聖另提供系爭建物設定抵押權予被告為擔保，經臺北
    市古亭地政事務所99年文山字第004970號收件，於99年1月8
    日設定480萬元最高限額抵押權予被告，嗣系爭建物並移轉
    登記予原告高吉公司，此有土地及建物登記謄本各1件為證
    （見本院卷第7至12頁）。
  (三)原告傅聖於99年4月8日清償20萬元予被告，此有被告書立之
    借據1紙為證（見本院卷第24頁）。
  (四)原告傅聖就本院99年度司票字第5614號裁定，另提起確認本
    票債權不存在之訴，經本院臺北簡易庭以99年度北簡字第14
    885號判決判定被告持有本院99年度司票字第5614號本票裁
    定所示其中原告於99年1月7日所簽發，票面金額70萬元，到
    期日99年4月6日之本票1紙，於超過527,600元及99年12月2
    日起至清償日止，按年息6﹪計算之利息部分，對原告傅聖
    之票據債權不存在，此有本院臺北簡易庭99年度北簡字第14
    885號確定判決1件可證（見本院卷第25至28頁）。
  (五)被告以原告傅聖借款到期未清償為由，向本院聲請拍賣系爭
    建物准予拍賣，經本院以99年度司拍字第253號裁定准予拍
    賣在案，此有該裁定1件為證（見本院卷第21至23頁）。
  (六)被告持本院99年度司拍字第253號拍賣抵押物裁定為執行名
    義，聲請就系爭建物為強制執行，經本院民事執行處以99年
    度司執字第106104號拍賣抵押物事件執行，並併入本院99年
    度司執字第103564號案件強制執行中，此經本院調取上開卷
    宗核閱屬實。
五、本件之爭點及本院得心證之理由：
    原告主張被告就系爭建物登記之480萬元最高限額抵押權所
    擔保之債權，於超過120萬元及利息部分不存在，並請求撤
    銷本院99年度司執字第103564號拍賣抵押物強制執行事件超
    過120萬元部分之強制執行程序，被告則否認之，並以前詞
    置辯。是本件兩造爭執之處在於：(一)被告就系爭建物登記之
    480萬元最高限額抵押權所擔保之債權，於超過120萬元及利
    息部分是否不存在？(二)原告請求撤銷本院99年度司執字第10
    3564號強制執行事件於超過120萬元範圍外之強制執行程序
    ，是否有理？茲分述如下：
  (一)被告就系爭建物登記之480萬元最高限額抵押權所擔保之債
    權，於超過120萬元及利息部分是否不存在？
    查被告抗辯原告傅聖於99年1月7日、99年1月18日向被告及
    參加人張育齊、莫與方共借款380萬元，其中被告出資140萬
    元，莫與方出資140萬元，張育齊出資100萬元，原告傅聖並
    提供系爭建物設定最高限額抵押權480萬元作為擔保，參加
    人張育齊及莫與方則推由被告登記為抵押權人，嗣原告傅聖
    僅清償被告20萬元，參加人張育齊及莫與方之借款都沒有清
    償等語，核與參加人張育齊於本院言詞辯論程序中陳稱：「
    因為傅聖欠戴修燕140萬元，莫與方140萬元，欠我100萬元
    ，總共欠我們3人380萬元，總計傅聖向我們3人借款380萬元
    ，在99年1月間借款，99年4月間的時候，還款戴修燕20萬元
    ，現在原告尚欠我們3人360萬元本金。我們3人有寫一份協
    議書，協議由戴修燕作名義上抵押權人，實際上是我們3個
    人共同借款給原告，假設以後求償的時候，由我們3個人比
    例分配。另外，還有傅聖也有寫證明書，他向第一順位抵押
    權人張福泰借款2,500萬元，設定3,500萬元抵押權，我們是
    設定第二順位抵押權480萬元予戴修燕，實際借款是380萬元
    」等語，及參加人莫與方於本院言詞辯論程序中陳稱：「99
    年1月7日第一次付款是在臺北市○○路靠近安和路的臺北富
    邦銀行，以匯款方式借款給原告70萬元，第二次是在99年1
    月18日，那時候是我提前一、二天匯款給張育齊，請張育齊
    匯款給原告，匯款70萬元，我是跟張育齊、戴修燕共同借款
    給原告」、「我有本票及借據」、「是保障我們借款的債權
    ，是我們共推戴修燕作為抵押權登記名義人」、「本金目前
    都沒有償還，利息從99年4月開始就沒有給付」等語相符，
    並有參加人提出之借據2紙、協議書2紙、證明書1紙為證（
    見本院卷第80至81頁、第82至84頁、第85頁），堪信被告前
    揭抗辯，應屬真實。是被告登記為系爭建物480萬元之最高
    限額抵押權人，係因原告傅聖向被告及參加人3人借款380萬
    元，迄今僅清償被告20萬元，尚餘360萬元未清償，被告方
    向本院聲請拍賣系爭建物抵償。原告雖主張其僅有向被告借
    款140萬元，嗣清償20萬元後，目前僅積欠被告約1,227,600
    元，被告就系爭建物登記之480萬元最高限額抵押權所擔保
    之債權，於超過120萬元及利息部分並不存在，且被告就同
    一筆債權除拍賣抵押物裁定之外，另有本票裁定，有重複執
    行之情形云云。惟參加人張育齊陳稱渠等有口頭告知3人共
    推被告登記為抵押權人，到地政事務所辦理抵押權設定時，
    是原告本人親自送件，原告一定知道等語（見本院卷第127
    頁），而原告傅聖對此亦不否認，如原告傅聖僅認其積欠被
    告140萬元，何以同意在系爭建物上設定480萬元抵押權為擔
    保，顯與常情不符。故原告傅聖對於被告與參加人3人共同
    借款其380萬元，並推由被告登記為抵押權人之事，實難諉
    為不知。原告傅聖既知悉被告及參加人張育齊及莫與方係共
    推被告登記為抵押權人，則系爭抵押權所擔保者，應係被告
    及參加人3人之債權，並非僅有被告1人之債權，而原告傅聖
    亦不否認目前仍積欠參加人莫與方140萬元之債務未清償（
    見本院卷第128頁），顯見被告就系爭建物登記之480萬元最
    高限額抵押權擔保之債權，原告傅聖仍逾本金120萬元以上
    未清償，遑論利息，則原告傅聖請求確認系爭建物登記之
    480萬元最高限額抵押權所擔保之債權，於超過120萬元及利
    息部分不存在云云，即非有據。至原告主張被告就同一筆債
    權除拍賣抵押物裁定之外，另有本票裁定，有重複執行之情
    形云云。因原告傅聖借款時，同時簽發本票及提供系爭建物
    設定抵押權為擔保，故被告自得持本票或行使抵押權向本院
    聲請強制執行，惟如拍賣抵押物後已滿足其債權，被告所持
    之本票裁定縱聲請執行，亦會因其債權已因清償而消滅而不
    得執行，並無重複執行之問題，原告此部分之主張，恐有誤
    會，附此敘明。
  (二)原告請求撤銷本院99年度司執字第103564號強制執行事件於
    超過120萬元範圍外之強制執行程序，是否有理？
    按執行名義成立後，如有消滅或妨礙被告請求之事由發生，
    原告得於強制執行程序終結前，向執行法院對被告提起異議
    之訴；另執行名義無確定判決同一之效力者，於執行名義成
    立前，如有債權不成立或消滅或妨礙被告請求之事由發生，
    原告亦得於強制執行程序終結前提起異議之訴，強制執行法
    第14條第1項前段、第2項分別定有明文。所謂消滅被告請求
    之事由，係指足以使執行名義之請求權及執行力消滅之原因
    事實，如清償、提存、抵銷、免除、混同、債權之讓與、債
    務之承擔、解除條件之成就、和解契約之成立，或類此之情
    形，始足當之。而所謂妨礙被告請求之事由，則係指使依執
    行名義所命之給付，罹於不能行使之障礙而言。查原告傅聖
    請求確認系爭建物登記之480萬元最高限額抵押權所擔保之
    債權，於超過120萬元及利息部分不存在部分，既屬無據，
    而執行名義即前揭拍賣抵押物裁定成立後，亦無消滅或妨礙
    被告請求之事由發生，則原告請求撤銷本院99年度司執字第
    103564號強制執行事件於超過120萬元範圍外之強制執行程
    序，洵非有理。
六、綜上所述，原告傅聖明知被告在系爭建物上登記之480萬元
    最高限額抵押權，係擔保被告與參加人張育齊及莫與方3人
    之債權，並非只有被告1人之債權，僅係推由被告登記為抵
    押權人，且原告傅聖迄今仍逾120萬元未清償，故被告聲請
    對系爭建物強制執行以抵償，確屬有據，原告依據強制執行
    法第14條之規定，請求撤銷本院99年度司執字第103564號強
    制執行事件於超過120萬元範圍外之強制執行程序，並請求
    確認被告對原告就系爭建物登記之480萬元最高限額抵押權
    所擔保之債權，於超過120萬元及利息部分不存在，均非可
    採。從而，原告聲明請求：1.本院99年度司執字第103564
    號強制執行事件，對原告所為之強制執行程序，於超過120
    萬元範圍外之強制執行程序部分，應予撤銷；2.確認被告對
    原告高吉開發股份有限公司所有座落於臺北市○○區○○段
    1小段727地號土地，及其上臺北市○○區○○段1小段634、
    656及657建號（共有部分），門牌號碼：臺北市○○區○○
    街2段61號（層數3層，層次：1至3層），及臺北市○○區○
    ○街2段61號等房屋地下層（層數：5層，層次：地下層）之
    建物，經臺北市古亭地政事務所99年文山字第004970號收件
    ，於99年1月8日登記之480萬元最高限額抵押權所擔保之債
    權，於超過120萬元及自99年1月18日起至清償日止，按年息
    百分之6計算之利息部分不存在，為無理由，應予駁回。至
    其假執行之聲請，亦因失所附麗，應一併駁回。
七、本件事證已臻明確，兩造其餘攻擊防禦方法與判決之結果不
    生影響，爰不另贅論，併此敘明。
八、據上論結，本件原告之訴為無理由，依民事訴訟法第78條，
    判決如主文。
中    華    民    國   100    年    10    月    21    日
                  民事第五庭   法  官   郭顏毓
以上正本係照原本作成。
如對本判決上訴，須於判決送達後20日內向本院提出上訴狀。如
委任律師提起上訴者，應一併繳納上訴審裁判費。
中    華    民    國   100    年    10    月    24    日
                               書記官   林政彬